【裁判字號】    98,訴,188
【裁判日期】    980918
【裁判案由】    拆屋還地
【裁判全文】
                     臺灣板橋地方法院民事判決
原      告  丙○○
訴訟代理人  凌見臣律師
複  代理人  乙○○
被      告  國森企業股份有限公司
法定代理人  甲○○
訴訟代理人  劉錦隆律師
上列當事人間請求拆屋還地事件，本院於民國98年9 月9 日言詞
辯論終結，判決如下：
    主  文
被告應將坐落台北縣土城市○○段23地號土地上，如附圖所示A
部分面積24.05 平方公尺之地上建物拆除，將該基地返還原告，
並給付原告新臺幣伍萬肆仟壹佰柒拾柒元及自民國九十八年二月
六日起至清償日止按年息百分五計算之利息，及自民國九十七年
十二月二日起至上開土地返還原告之日止，按月給付原告新臺幣
壹仟參佰玖拾捌元。
原告其餘之訴駁回。
訴訟費用由被告負擔。
本判決第一項，於原告以新臺幣參拾參萬元供擔保後，得假執行
。但被告如以新臺幣玖拾柒萬捌仟捌佰參拾伍元為原告預供擔保
，得免為假執行。
原告其餘假執行之聲請駁回。
    事實及理由
一、按訴狀送達後，原告不得將原訴變更或追加他訴；但擴張或
    減縮應受判決事項之聲明者，不在此限；民事訴訟法第255
    條第1項第3款定有明文。本件原告原係聲明請求：「第一項
    為被告應將坐落台北縣土城市○○段23地號土地上，如附圖
    所示A 部分面積10平方公尺之地上建物拆除，並將土地返還
    原告。第二項為被告應給付原告新臺幣（下同）27,852元及
    自起訴狀繕本送達翌日起至清償日止按年息百分五計算之利
    息，暨自起訴狀繕本送達翌日起至返還土地之日止，按月給
    付原告727 元。」此有起訴狀在卷。嗣原告於訴訟中，擴張
    聲明為：「第一項為被告應將坐落台北縣土城市○○段23地
    號土地上，如附圖所示A 部分面積24.05 平方公尺之地上建
    物拆除，並將土地返還原告。第二項為被告應給付原告67,6
    18元及自起訴狀繕本送達翌日起至清償日止按年息百分五計
    算之利息，暨97年12月2 日起至返還土地之日止，按月給付
    原告1,748 元。」此亦有更正後之起訴狀在卷。是依首揭民
    事訴訟法第255 條第1 項第3 款之規定，本院自應准許，核
    先敘明。
二、原告起訴主張：
（一）原告係台北縣土城市○○段23地號土地（以下簡稱系爭土
      地）所有權人，有土地登記謄本為證。惟與被告所有係同
      上開地段19地號土地相鄰，未經原告同意，遭被告無權占
      用如附圖A 部分所示面積約24.05 平方公尺，按民法第76
      7 條規定，原告自得請求將上開建物拆除、土地返還原告
      。從而，被告無權占有並使用原告土地，享有相當於租金
      之利益，依民法第179 條規定，原告得請求被告自94 年5
      月26日（原告登記取得土地所有權）起至返還上開土地止
      ，相當於租金之不當得利。次按不當得利之計算，依土地
      法第105 條準用同法第97條之規定，以相當於土地申報總
      價額年息10％計算之每月損害。被告占用系爭土地面積為
      24.05 平方公尺，按系爭土地於94年1 月申報地價為每平
      方公尺為7,120 元，96年1 月申報地價為每平方公尺8,72
      0 元之10% 計算5 年，其過去5 年即從原告買受系爭土地
      94年5 月26日起至97年12月1 日止共獲得67,618元（即24
      .05 平方公尺×7,120 元×10% ÷365 ×584 天 (94年5
      月26日至95年12月31日)+24.05 平方公尺×8,7 20元×10
      % ÷365 ×700 天 (96年1 月1 日至97年12月1 日)=67,6
      18元)。 自97年12月2 日起至返還上開土地之日止，每月
      獲利金額為1,748 元（即24.05 平方公尺×8,720 ×10%
      ÷12 =1,748 元）。
（二）次查，被告於98年1月12日之答辯 (一)狀主張系爭土地原
      所有權人王孟宗等人於被告建築系爭土地時已知悉被告有
      越界建築，原告不得請求被告拆屋還地，顯無理由。蓋：
   1、按「土地所有人建築房屋逾越疆界者，鄰地所有人如知其
      越界而不即提出異議，不得請求移去或變更其建築物，固
      為民法第796 條前段之所明定。惟主張鄰地所有人知其越
      界而不即提出異議者，應就此項事實負舉證之責任。」（
      最高法院45年台上字第931 號判例參照，原證5） ，「此
      項知與不知，並非依客觀情事定之，而係依鄰地所有人個
      人之情事定之，且於越界建築當時不知其事，而於建築完
      竣後始知其情事者，仍無本條之適用」（最高法院72年台
      上字第4734號判決參照，原證6） ，「民法第796 條所謂
      不即提出異議，應以建築房屋已否完成為準；亦即民法第
      796 條所定土地所有人建築房屋逾越疆界者，鄰地所有人
      如知其越界而不及時提出異議，不得請求移去或變更其建
      築物，係指鄰地所有人於土地被越界建築當時，明知而不
      為反對，不得於建築完成後再請求拆除建築物而言。準此
      ，民法第796 條所規範之時點，應在房屋興建之初迄完成
      時，其目的則在課以鄰地所有人即時異議之對己義務，以
      免建築完成後另行要求拆除損失過鉅，至建築完成後鄰地
      所有人始知悉越界之事實者，既已無從阻止建物之繼續興
      建，自不應再課以鄰地所有人即時異議之義務，並於其違
      反時限制其所有權之行使。」（台灣基隆地方法院95年訴
      字第65號判決參照，原證7） 。
   2、查原告於80年12月乃繼承被繼承人蔡火石財產，而為系爭
      土地共有人之一 (詳被證一)， 復於94年向他共有人購買
      其餘持份而為全部所有 (詳原證一)， 而被告係主張系爭
      建物於67年間建築（此部分原告否認，被告應就其於何時
      建造負舉證責任），原告自無可能於67年間知悉越界建築
      之事實並提出異議，揆諸前揭實務見解所示，原告於被告
      建築時既非土地所有權人，又未知悉建築之事實，本件自
      無民法第796 條之適用。且依前揭實務見解所示，被告應
      就原告事實知悉有逾界之情而無主張異議之事實，應負舉
      證之責。惟被告並未為任何舉證，顯見被告所辯，並不足
      採。
   3、次查被告又主張系爭土地原所有權人王孟宗等人均係繼承
      而取得系爭系爭土地權利，且訴外人王孟宗等人住所地亦
      鄰系爭土地不遠，被告於67年建築系爭房屋時原所有人王
      孟宗等於看到系爭建築時即可得知。惟查，諸觀被告提呈
      之被證一所示，原所有權人王孟宗等人係於61年4 月起相
      繼因繼承而取得系爭土地權利持分。然系爭土地當時共有
      人繁眾多達近30人，所住所地遍及臺北市、台北縣土城市
      、三峽鎮，非均鄰系土地而居，如何知悉有越界建築情事
      ，依前揭實務見解所示，被告應就個別所有權人如何事實
      知悉越界建築之事實，個別而為舉證，被告主張僅略以原
      所有權人相鄰不遠且為繼承人於被告建築系爭建物無而主
      張異議，並未就個別所有權人事實知悉為任何舉證，足見
      被告主張並非事實，而不可採。
   4、末查被告主張系爭建物乃於67年建築，然查被告所有相鄰
      19地號土地，於67年10月間僅取得部分權利77/180，復於
      82年12月取得系爭系土地全部所有權利 (詳原證二)。 退
      萬步言，倘果如被告所言系爭建物係於67年所建築，因被
      告僅為共有人，被告應就取得他共有人同意而為建築之事
      實，負舉證之責，被告為取得共有人之同意而為建築，係
      屬無權占有，其既為無權占有，自無民法第796 條之適用
      。
   5、是被告依民法796條之規定主張原告不得主張系爭建物移
      去僅能請求被告給付相當價格購買越界部分之土地，顯無
      理由。
（三）並聲明：
   1、被告應將坐落台北縣土城市○○段23地號土地上，如附圖
      所示A 部分面積24.05 平方公尺之地上建物拆除，並將土
      地返還原告。
   2、被告應給付原告67,618元及自起訴狀繕本送達翌日起至清
      償日止按年息百分五計算之利息，暨97年12月2 日起至返
      還土地之日止，按月給付原告1,748 元。
   3、原告願供擔保請准宣告假執行。
三、被告則以：
（一）按「土地所有權人建築房屋逾越疆界者，鄰地所有人如知
      其越界而不即提出異議，不得請求移去或變更其建築物，
      民法第796 條前段定有明文。而該條所謂知其越界，以鄰
      地所有人可能認知為已足，苟鄰地所有人非因不在或有可
      恕之理由而不知者，尚不能謂為不知」 (最高法院71年台
      上字第164 號判決參照)。 查系爭房屋係建造於67年間，
      而系爭房屋主要建在被告所有台北縣土城市○○段19地號
      土地上，小部分逾越疆界在系爭土地上，當時系爭土地之
      所有人並非原告，而係訴外人王孟宗、王新丁、翁進福、
      王合順、王良吉、王欽榮、王梓栟、王陽椿、王秋槐、王
      鴻圖、王吳玉鶯、王林春妹 (被證2 號)、 王冬火、王永
      、王金蓮、賴王鶴、王美華、王奕裕等18人 (被證1 號)
      ，其中訴外人王孟宗、王新丁、王欽榮、王梓栟、王陽椿
      、王秋槐、王鴻圖、王林春妹、王天賜、王永、王金蓮、
      賴王鶴、王美華等12人住在系爭土地旁之頂埔路，訴外人
      王奕裕住在系爭土地附近之土城溪頭路，訴外人翁進福、
      王合順、王良吉住在隔壁之三峽鎮，訴外人王吳玉鶯、王
      天賜住在不遠之台北市，訴外人王冬火住在隔壁之板橋市
      ，共有人非住在系爭房屋旁，即係住在系爭土地不遠處，
      且共有人之持分均係繼承，亦即一部分共有人間有親屬關
      係，對於原告之越界建築，於看到系爭房屋建築時即可得
      知，惟從未提出異議，依民法第796 條前段規定，不得請
      求拆屋還地。
（二）原告主張於80年12月繼承被繼承人蔡火石財產，而為系爭
      共有人之一，而查訴外人蔡火石係向訴外人王新丁、王勸
      、王吳玉鶯、王林春妹、、王美華、賴王鶴買受持分 (被
      證3 號)， 訴外人王勸之持分受贈自訴外人王永 (被證4
      號)， 訴外人蔡火石之前手訴外人王新丁、王勸、王林春
      妹、王美華、賴王鶴均住在系爭土地旁之頂埔路，該「因
      相鄰關係致一方所有權擴張，而他方之所有權受有限制，
      該關係並對嗣後受讓各該不動產而取得所有權之兩造繼續
      存在」 (最高法院71年台上字第409 號判決參照)， 故訴
      外人蔡火石不得請求被告拆屋還地，原告為訴外人蔡火石
      之繼承人，亦不得請求被告拆屋還地，原告事後買受其他
      共有人之持分，仍不得請求被告拆屋還地。
（三）被告建築系爭房屋時，雖僅為系爭土地共有人，惟民法第
      796 條規定「土地所有權人建築房屋逾越疆界者，鄰地所
      有人如知其越界而不即提出異議，不得請求移去或變更其
      建築物」，所謂土地所有權人並未限制必須有全部所有權
      ，共有人亦為土地所有權人，自有民法第796 條之適用。
（四）原告雖又主張被告建築系爭房屋當時之共有人近30人，所
      在住所遍及台北市、台北縣土城市、三峽鎮，非均鄰系爭
      土地而居云云。惟實際上共有人僅18人，已如前述，而「
      鄰地如為共有者，而設有管理人時，管理人知其情事應可
      認為已知，否則應認為共有人過半數及其應有部分合計過
      半數，或其應有部分合計逾三分之二之共有人知悉時，始
      得認為已知 (土地法第34條之1參照)」 (請參謝在全著民
      法物權論上冊第230頁)。查被告建築系爭房屋當時，系爭
      土地共有人計18人，僅就住在系爭土地旁邊之訴外人王孟
      宗、王新丁、王欽榮、王梓栟、王陽椿、王秋槐、王鴻圖
      、王林春妹、王永、王金蓮、賴王鶴、王美華等12人計算
      ，持分即高達23/36(1/20＋36/540＋147/2700＋147/2700
      ＋147/2700＋147/2700＋147/2700＋117/540 ＋1/90＋1/
      135 ＋1/135 ＋1/135 ＝23/36)，不論是人數或應有部分
      合計均已過半數。
（五）系爭房屋既係依民法第796 條前段規定，致一方所有權擴
      張，而他方之所有權受有限制，系爭房屋占有系爭土地即
      非無法律上原因，亦非不法侵害原告之所有權，故原告僅
      能依民法第796 條後段規定，請求被告以相當之價格購買
      越界部分之土地，其請求被告給付相當於租金之不當得利
      或損害賠償，並無理由。況原告主張以申報地價年息百分
      之十計算，亦屬過高等語，資為抗辯。
（六）並聲明：原告之訴及假執行聲請均駁回，如受不利之判決
      ，願供擔保請准宣告免為假執行。
四、兩造對於原告於94年5 月26日購得系爭土地之所有權，有土
    地登記謄本卷足憑，被告係系爭土地上建築物之所有權人，
    有土地登記謄本影本在卷可稽，均不爭執。
五、首應審酌原告請求被告返還系爭土地，是否有無理由？
    按所有人對於無權占有其所有物者，得請求返還之，對於妨
    害其所有權者，得請求除去之，民法第767 條定有明文。經
    查，原告主張坐落於系爭土地為其所有，被告未經原告之同
    意，無權占用並於其上搭蓋建物使用，如土地複丈成果圖編
    號Ａ所示，面積為24.05 平方公尺，業據其提出土地登記謄
    本影本在卷可稽，並經本院會同台北縣板橋地政事務所測量
    人員至現場勘驗屬實，製有勘驗筆錄及土地複丈成果圖各一
    份附卷為憑，自堪信為真實，是原告依前開法條所定，請求
    被告將坐落系爭土地如土地複丈成果圖所示編號Ａ面積24.0
    5 平方公尺之地上物拆除，並將土地返還原告，為有理由。
六、次應審酌被告抗辯系爭土地所有人知被告越界而不即提出異
    議，不得請求移去建築物，是否有無理由？
    按當事人主張有利於己之事實者，就其事實有舉證之責任，
    民事訴訟法第277 條前段定有明文。復按土地所有人建築房
    屋逾越疆界者，鄰地所有人如知其越界而不即提出異議，不
    得請求移去或變更其建築物，固為民法第796 條前段之所明
    定。惟主張鄰地所有人知其越界而不即提出異議者，應就此
    項事實負舉證之責任，最高法院45年台上字第931 號判例要
    旨可資參照。被告抗辯系爭土地所有人知被告越界而不即提
    出異議，不得請求移去建築物等語，無非係以被告主張當時
    系爭土地之所有人並非原告，而係訴外人王孟宗等18人所有
    ，其中訴外人王孟宗、王新丁、王欽榮、王梓栟、王陽椿、
    王秋槐、王鴻圖、王林春妹、王天賜、王永、王金蓮、賴王
    鶴、王美華等12人住在系爭土地旁之頂埔路，訴外人王奕裕
    住在系爭土地附近之土城溪頭路，訴外人翁進福、王合順、
    王良吉住在隔壁之三峽鎮，訴外人王吳玉鶯、王天賜住在不
    遠之台北市，訴外人王冬火住在隔壁之板橋市，共有人非住
    在系爭房屋旁，即係住在系爭土地不遠處，且共有人之持分
    均係繼承，亦即一部分共有人間有親屬關係，對於原告之越
    界建築，於看到系爭房屋建築時即可得知，惟從未提出異議
    ，不得請求拆屋還地等情為憑。惟揆諸前揭判例意旨，被告
    辯稱鄰地所有人知其越界而不即提出異議者，應就所有權人
    如何知悉此項事實負舉證之責任，然被告僅主張以原所有權
    人相鄰不遠且為繼承人於被告建築系爭建物而無主張異議，
    並未就所有權人知悉之事實為任何舉證，何況，被告於98年
    8 月21日本院審理時陳述無須傳證人請求調查等情。故被告
    抗辯系爭土地所有人知被告越界而不即提出異議，不得請求
    移去建築物等情，尚非可採。
七、末應審酌原告依不當得利之規定，請求被告應給付原告67,6
    18元及自起訴狀繕本送達翌日起至清償日止按年息百分五計
    算之利息，暨97年12月2 日起至返還土地之日止，按月給付
    原告1,748 元，是否有無理由？
    按無法律上之原因而受利益，致他人受損害者，應返還其利
    益，但依其利益之性質或其他情形不能返還者，應償還其價
    額，民法第179 條前段、第181 條後段分別定有明文。又無
    權占有他人土地，可能獲得相當於租金之利益，為社會通常
    之觀念，最高法院61年台上字第1695號判例可資參照。被告
    占用系爭土地，受有使用系爭土地之利益，致原告受有損害
    ，該項利益依其性質無法返還，原告自得請求被告償還相當
    於起訴前5 年之租金價額。次按城市地方房屋之租金，以不
    超過土地及其建築物申報價額年息10％為限，土地法第97條
    第1 項定有明文。本院審酌系爭土地，附近商業繁榮，交通
    便利，業據本院至現場履勘製成勘驗筆錄在卷可佐，本院酌
    量上情，認原告主張被告就占用系爭土地所受相當於租金之
    利益，以系爭土地申報地價8 ％計算，尚屬相當。是被告占
    用系爭土地面積為24.05 平方公尺，按系爭土地於94年1 月
    申報地價為每平方公尺為7,120 元，96年1 月申報地價為每
    平方公尺8,720 元之8%計算，則被告應負擔94年5 月26日起
    至97年12月1 日止之不當得利為54,177元（即24.05 平方公
    尺×7,120 元×8%× (1+220 ÷365) (94年5 月26日至95年
    12 月31 日為1 年又220 天)+24.05 平方公尺×8,720 元×
    8%×(1+336÷365) (96年1 月1 日至97年12月1 日為1 年又
    33 6天)）=54,177元)。 另自97年12月2 日起至返還上開土
    地之日止，每月占用應負擔之不當得利為1,398 元（即24.0
    5 平方公尺×8,720 ×8%÷12=1,398元）。故原告請求被告
    給付54,177元，及自97年12月2 日起，每月給付1,398 元，
    亦屬有據，逾此部分，自屬無理由。
八、從而，原告依民法第767條、第179條規定，請求被告拆除系
    爭建物及地上物，將該基地返還原告和請求被告給付原告54
    ,177 元 ，及自98年2 月6 日（起訴狀繕本送達翌日）起至
    清償日止按年息百分五計算之利息，及自97年12月2 日起至
    上開土地返還原告之日止，按月給付原告新1,398 元，為有
    理由，應予准許。其餘請求部分，為無理由，不應准許。
九、因本案事證已臻明確，兩造其餘主張及攻擊防禦方法、所提
    之證據，經本院斟酌後與本件判決結果已不生影響，故不一
    一論列，附此敘明。
十、另本件兩造均陳明願供擔保後，請准宣告假執行或免為假執
    行，經核原告勝訴部分，合於規定，爰分別酌定相當之擔保
    金額，予以准許。致原告其餘之訴既經駁回，其該部分假執
    行之聲請，因訴之駁回而失所附麗，不應准許。
十一、結論：本件原告之訴為一部有理由，一部無理由，依民事
      訴訟法第79條、第390條第2項、第392條第2項，判決如主
      文。
中    華    民    國    98    年    9    月     18   日
                  民事第二庭    法  官  張谷輔
以上正本係照原本作成
如對本判決上訴，須於判決送達後20日內向本院提出上訴狀
中    華    民    國    98    年    9     月    18    日
                                書記官  郭群裕

司法院資訊處製作；財團法人民間司法改革基金會備份。
